最高法院民事判決　　　　　　　　　　　　　　　九十一年度台上字第一九六七號
　　上　訴　人　乙○○
　　訴訟代理人　林敏澤律師
　　　　　　　　黃麗潔律師
　　被 上訴 人　甲○○
　　訴訟代理人　周中臣律師
　　　　　　　　黃錫耀律師
右當事人間因債務人異議之訴事件，上訴人對於中華民國八十九年十二月二十七日台
灣高等法院高雄分院第二審判決（八十九年度上字第五六號），提起上訴，本院判決
如左：
　　主  文
上訴駁回。
第三審訴訟費用由上訴人負擔。
　　理  由
本件被上訴人主張：伊與上訴人於民國八十六年七月二十六日訂立買賣契約，約定由
伊將受讓自訴外人顏宗吉向台灣省高雄農田水利會（下稱高雄水利會）所申購坐落於
高雄市○○區○○段二九七地號土地上興建六層華廈編號四Ｃ２一戶及一平面停車位
（下稱系爭房地），以總價新台幣（下同）四百七十五萬元賣與上訴人。依約上訴人
已給付七期價款計二百五十萬元，伊亦交付上訴人與七期價款同額之本票七張，以擔
保買賣契約之履行。嗣上訴人雖以伊遲延交屋為由解除系爭買賣契約，並持該七張本
票聲請台灣高雄地方法院（下稱高雄地院）以八十八年度票字第二四○六號民事裁定
准許強制執行，再聲請該院以八十八年度執字第一二八五一號對伊所有如第一審判決
附表一（下稱附表一）所示之不動產為強制執行。然兩造既未約定伊須於訂約後一年
完工交屋及移轉登記；系爭房地又係因承包商發生財務危機致未能如期竣工，非可歸
責於伊，上訴人之解除契約即不生效力。爰依強制執行法第十四條規定提起本件債務
人異議之訴，求為撤銷高雄地院八十八年度民執字第一二八五一號所為強制執行程序
之判決。
上訴人則以：兩造訂立系爭房地買賣契約時，曾口頭約定於一年內即八十七年七月二
十六日前交屋並辦理所有權移轉登記。因被上訴人無法於該期限內興建完工，取得使
用執照及辦理移轉登記，約定之健身房及會客室亦未興建，顯已違反系爭買賣契約第
十三條之約定，伊解除該契約並行使對被上訴人之本票債權，據以聲請強制執行，於
法有據等語，資為抗辯。
原審斟酌全辯論意旨及調查證據之結果，以：被上訴人主張兩造間訂立系爭房地買賣
契約，上訴人已付款二百五十萬元，被上訴人亦簽發同額即如高雄地院判決附表二所
示之本票七張交付上訴人以擔保契約之履行，嗣上訴人以被上訴人遲延交屋為由，催
告後解除契約，再持系爭本票聲請法院裁定准許強制執行，並就被上訴人所有如附表
一所示之不動產為強制執行等情，有上訴人所不爭之民事裁定、郵局存證信函、不動
產買賣契約書等件為證，堪信為真實。上訴人雖抗辯兩造簽約時，曾約定應於一年內
交屋及辦理所有權移轉登記，並舉系爭房地買賣之仲介人李宗信及代書陳順章之證言
為證。然兩造所訂系爭買賣契約中，既無前述約定之記載，且第三條關於產權移轉登
記及第九條關於交付房地之時期，各以手寫方式寫明「取得所有權時」及「付清尾款
時」，並於其他特約事項第三項中，再以手寫方式約定：「本案係甲方（即被上訴人
）向水利會購買，俟產權移轉登記甲方名義後再移轉登記乙方（即上訴人）名義」等
內容，該內容非為一般制式定型化契約所印製，自係兩造於契約中特意明文之約定。
苟如證人李宗信、陳順章所證：被上訴人表示一年內可交屋、兩造已以口頭約定於一
年內辦理過戶及交屋云云，則何需再於契約中以手寫方式記載與口頭約定顯然不符之
文字！是陳順章證稱：兩造約定一年交屋，因沒有肯定交屋期限，故未形之於明文，
特約事項亦是因無法確定交屋期限而書立等語（見一審卷八三頁反面，原審誤為八四
頁正面），即不足以作為認定兩造確有口頭排除書面記載交屋及辦理所有權移轉登記
期限之依據。參諸系爭房地之建築及水電部分，於系爭買賣契約簽訂前，高雄水利會
尚未發包，被上訴人於無法預料系爭房地之建築、水電何時完工情形下，依常情當不
可能與上訴人以口頭約定一年內完工交屋及辦理產權過戶等相關事宜，益見兩造間應
無該一年期限之約定。至上訴人所辯兩造簽訂之協議書上曾記載一年內完工一節，因
其已自承該協議書並未生效，其上所載之內容顯難證明上訴人之抗辯為實在。再者，
系爭房地之遲延竣工，係因原承包商發生財務危機致未能續行施工，同為上訴人所自
承，依民法第二百三十條規定，其遲延給付事由，尚非可歸責於被上訴人，上訴人自
亦不得以此指被上訴人遲延交屋。其於八十七年十二月九日解除系爭買賣契約，自屬
無據而不生效力。另上訴人抗辯系爭房地買賣契約特約事項中之「健身房」及「會客
室」兩項設備均未完工，伊已定期催告被上訴人履行，並於八十九年二月二十九日解
除契約云云。衡諸兩造係八十六年七月二十六日訂約，而系爭房地則於八十六年九月
二十五日始由高雄水利會發包興建，是契約中「其他特約事項」所記載之「除健身房
器材及會客室沙發桌椅等自付外其餘皆包含在總價內」等字樣，顯係針對買賣價金範
圍為約定，而非以該二項設施為必要設置之約定。況經現場勘驗結果，設於管理（守
衛）室之會客室及可作健身房之地下室係公共設施之一，非屬上訴人所買受系爭房地
之專有部分，上訴人以之為被上訴人應負之瑕疵擔保責任，即屬無據。其於八十九年
二月二十九日之解除契約，亦不生解約效力。是則，上訴人解除權之行使既不發生解
除契約之效力，被上訴人為擔保而交付上訴人之系爭七張本票債務即未發生，堪認於
上訴人持該本票聲請高雄地院裁定准予強制執行而取得執行名義前，已有債權不成立
之事由存在，被上訴人依強制執行法第十四條規定，主張高雄地院八十八年度執字第
一二八五一號給付票款強制執行事件，就其所有如附表一所示之不動產所為之強制執
行程序，應予撤銷，為有理由。為原審心證之所由得，因而維持第一審所為被上訴人
勝訴之判決，駁回上訴人之上訴，經核於法洵無違誤。
按人證為證據方法之一種，證人之證言是否可採，事實審法院應斟酌全辯論意旨及調
查證據之結果，依自由心證判斷之，茍其判斷並不違背論理及經驗法則，縱未採信該
證人之證言，或認不足以證明待證事實，亦難謂為違背法令。本件上訴人雖稱：被上
訴人未能證明證人李宗信及陳順章所述係屬虛偽，其與該二證人間又無親屬或僱傭關
係，原審竟未予採信，顯有認定事實未憑證據及理由不備之違法云云，然原審經斟酌
系爭買賣契約中就產權移轉登記、交付房地之時期，及特約事項第三項等，均係以手
寫方式完成，卻未將上訴人抗辯之一年內完工並辦理所有權移轉登記之旨記載於契約
書內，證人陳順章之證言，亦述及兩造間無確定之交屋期限，再參酌被上訴人非為系
爭房地之承建人，其僅將買受預售之系爭房地轉賣上訴人，應不致與上訴人達成必於
一年內完工及辦理所有權移轉登記之合意，始符常情等情，認定兩造間並無上訴人抗
辯之一年履行契約約定，經核尚無違背論理及經驗法則之處，揆諸首揭說明，殊難以
原審法院未採信證人之證言，即謂原判決違背法令。又系爭房地之遲延完工既非可歸
責於被上訴人，包括該房地在內之大樓興建契約，其契約雙方當事人為高雄水利會及
金鴻營造有限公司，亦與被上訴人無涉，則上訴人另以：被上訴人為高雄水利會會員
，負責系爭房地工程之土木工程，承攬人金鴻營造有限公司即為其履行輔助人，被上
訴人自應依民法第二百二十四條規定，就金鴻營造有限公司之遲延同負其責云云為辯
部分，已與本件判斷之基礎不生影響，原判決因而未予論述，尚無理由不備之違背法
令可言。上訴論旨，猶執陳詞就原審取捨證據、認定事實及解釋契約之職權行使所論
斷者，泛言謂為違法，據以指摘原判決為不當，聲明廢棄，非有理由。
據上論結，本件上訴為無理由。依民事訴訟法第四百八十一條、第四百四十九條第一
項、第七十八條，判決如主文。
中      華      民      國    九十一    年      九      月    二十七    日
                              最高法院民事第七庭
                                  審判長法官  蘇  茂  秋
                                        法官  徐  璧  湖
                                        法官  朱  建  男
                                        法官  曾  煌  圳
                                        法官  沈  方  維
      右正本證明與原本無異
                                              書  記  官
中      華      民      國    九十一    年      十      月     十一     日
